福建金門地方法院民事判決
110年度重訴字第15號
原      告  陳有在  
訴訟代理人  蕭琪男律師
被      告  陳再德  
訴訟代理人  賴忠明律師
上列當事人間返還不當得利事件，本院於民國111年11月23日言
詞辯論終結，判決如下：
    主  文
被告應給付原告新臺幣壹仟萬元，及自民國一百一十一年一月十
六日起至清償日止，按年利率百分之五計算之利息。
訴訟費用由被告負擔。
本判決於原告以新臺幣參佰參拾肆萬元為被告供擔保後，得假執
行。但被告如以新臺幣壹仟萬元為原告預供擔保，得免為假執行
。
    事實及理由
一、原告主張：
(一)原告受訴外人陳再發(即被告陳再德之兄弟)指示，將對陳再
    發之借款新臺幣（下同）1,000萬元，於民國102年11月28日
    分400萬、400萬、200萬（下統稱系爭匯款）匯入被告之金
    門縣信用合作社帳號0000000-00-0000000之帳戶內，作為清
    償對陳再發或其配偶張翠蓮之票據借款。惟事後陳再發卻稱
    系爭匯款與其無涉；而被告則辯稱系爭匯款乃原告清償積欠
    被告之債務。然原告與被告並無交情或業務往來，被告豈可
    能借1,000萬元給原告，復無書面借據或擔保，與常理不符
    。遑論被告辯稱借給原告人民幣214萬元，相當於新臺幣1,0
    34萬元，卻只回收1,000萬元，且不計利息，也悖於常情。
(二)被告辯稱102年間原告因同安砂石場投資狀況良好欲增加投
    資金額，因手頭現金不足，遂向被告借款，適逢被告於廈門
    之店面售出，於102年4月間已先收取一筆人民幣200萬元之
    定金(依當時匯率約新臺幣963萬4,000元)，乃於同年10月17
    日依據原告之指示將人民幣214萬(依當時匯率約新臺幣1,03
    4萬2,620元)直接匯款予同安砂石場之負責人，但被告未舉
    證以實其說。又縱有匯款資料也無從證明匯入何人帳戶，為
    幽靈抗辯；況所謂無法律上之原因，係指給付欠缺給付之目
    的，惟此一消極事實，本質上難以直接證明，因此，倘主張
    權利者對於他方受利益，致其受有損害之事實已為證明，他
    造就其抗辯之原因事實，除有正當事由，應為真實完全及具
    體之陳述，以供主張權利者據以反駁，俾法院憑以判斷他造
    受利益是否為無法律上原因（最高法院110年度台上字第188
    3號判決意旨）。原告已舉證系爭匯款，被告應就兩造間之1
    ,000萬元借貸關係，為真實完全及具體之陳述。　　
(三)兩造間既無上開借款關係存在，被告受有系爭匯款即屬無法
    律上原因受有利益，爰依民法第179條請求被告返還不當得
    利1,000萬元。並聲明：①被告應給付原告1,000萬元，及自
    起訴狀繕本送達翌日起至清償日止，按年息5%計算之利息。
    ②原告願供擔保，請准宣告假執行。
二、被告則辯以：
(一)原、被告於101年至102年間因大陸同安砂石場投資事宜結識
    ，因原告與被告之胞弟陳再發關係良好，遂邀請被告投資同
    安砂石場，惟被告考量砂石非自身本業，而未同意投資。10
    2年間原告因同安砂石場投資狀況良好，計畫投資更多，但
    其手頭現金不足，便轉而向被告借調資金，適逢被告於廈門
    之店面售出，於102年4月間已先收取一筆人民幣200萬元之
    定金(依當時匯率約新臺幣963萬4,000元)，乃於同年10月17
    日依據原告之指示將人民幣214萬(依當時匯率約新臺幣1,03
    4萬2,620元)直接匯款予同安砂石場之負責人。原告於順利
    調度其資金後，便於借款次月102年11月28日將上開款項分
    為三筆返還予被告。
(二)原告既稱系爭匯款係受訴外人陳再發指示欲償還其與陳再發
    間之借款，如其所言屬實，該筆匯入被告帳戶之款項即具有
    法律上之原因。況原告主張依不當得利，請求被告返還系爭
    匯款，應就不當得利請求之成立要件負舉證責任，即應證明
    他方無法律上之原因而受有利益，致其受有損害。縱被告有
    應為真實完全及具體陳述之義務，究非舉證責任之轉換，原
    告未盡舉證責任，所請顯無理由。
(三)聲明：①原告之訴及假執行之聲請均駁回。②如受不利判決，
    被告願供擔保，請准免為假執行。
三、本院之判斷：　　
(一)按所謂不當得利，係以當事人無法律上原因而受利益，致他
    方受損害者，為其成立要件。如當事人之受利益有其法律上
    之原因者，不生不當得利之問題。次按給付原因之欠缺，為
    無法律上原因之一種；受益之方法，無論出於受益人之行為
    或受害人之行為，受害人均有不當得利返還請求權（最高法
    院69年度台上字第45號、107年度台上字第14號判決意旨參
    照）。又依不當得利之規定請求受益人返還其所受之利益，
    依民事訴訟法第277條本文規定，原應由主張不當得利返還
    請求權之受損人，就受益人係無法律上原因之事實，負舉證
    責任。惟此一消極事實，本質上有證明之困難，尤以該權益
    變動係源自受益人之行為者為然。故類此情形，於受損人舉
    證證明權益變動係因受益人之行為所致後，須由受益人就其
    具保有利益之正當性，即有法律上原因一事，負舉證責任，
    方符同條但書規定之舉證責任分配原則（參最高法院109年
    度台上字第2764號判決要旨）。
(二)經查：
　⒈原告主張於102年11月28日將系爭匯款分400萬、400萬、200
    萬匯入被告之金門縣信用合作社帳號0000000-00-0000000之
    帳戶內，為被告所不爭執，且經原告提出金門信用合作社支
    票存款送款簿影本在卷為憑，自堪信實。原告雖稱系爭匯款
    乃受訴外人陳再發指示匯入被告帳戶，惟經被告胞弟陳再發
    到庭證述「（原告稱102年11月28日各匯款400萬、400萬、2
    00萬給陳再德，是否是依照你指示而匯款?）沒有」（本院
    卷第172頁）」，否認指示原告匯款給被告，且被告也抗辯
    系爭匯款為原告清償被告之借款，而原告復未舉證以實其說
    ，即無從認定原告之系爭匯款為其與陳再發間之利益第三人
    契約所為之給付，是被告受領系爭匯款即無法律上原因。
　⒉原告主張被告無法律上原因，受有系爭匯款之利益，致原告
    受有系爭匯款之損失，依民法第179條前段規定，請求被告
    返還系爭匯款，原告本當就其主張有利於己之事實，負舉證
    之責。惟如前所述，兩造就系爭匯款係原告匯給被告，並無
    爭執，被告受有系爭匯款之利益甚明，原告即受損人既已舉
    證證明權益之變動係因受益人之受領行為所致，則參照上開
    說明，被告即受益人就其具保有利益之正當性，即有法律上
    原因一事，應負舉證責任。被告固辯稱系爭匯款乃原告投資
    大陸同安砂石廠向被告周轉之資金，並提出房地產買賣協議
    書、補充協議書、人民幣匯率、匯款紀錄、存摺為憑；但均
    未有匯款給原告之資料。況被告自稱匯款給大陸同安砂石廠
    負責人，且其提出之中國工商銀行存摺影本亦未顯示匯入之
    帳戶資料（本院卷第85頁），更見被告並未交付其所稱之借
    款給原告；而被告胞弟即證人陳再發也到庭證稱：被告借款
    給原告時，其未在場，如果自己借款一千萬給別人會立字據
    等語（本院卷168至170頁），不但無從證明被告借款給原告
    之實，亦見被告辯稱借款給原告卻未立字據之悖於事理，被
    告前揭抗辯顯不可取，遑論原告且否認兩造有系爭匯款借貸
    之合意，自難認兩造間有系爭匯款之消費借貸關係存在。
　⒊綜上，被告受有系爭匯款之利益，卻未能證明其具保有系爭
    匯款利益之正當性，顯欠缺法律上原因，則原告請求被告返
    還系爭匯款之不當得利，應屬有據，應予准許。　
四、末按給付無確定期限者，債務人於債權人得請求給付時，經
    其催告而未為給付，自受催告時起，負遲延責任。其經債權
    人起訴而送達訴狀，與催告有同一之效力；又遲延之債務，
    以支付金錢為標的者，債權人得請求依法定利率計算之遲延
    利息；應付利息之債務，其利率未經約定，亦無法律可據者
    ，週年利率為5%，民法第229條第2項、第233條第1項前段、
    第203條分別定有明文。本件起訴狀繕本於111年1月5日寄存
    送達被告，有本院送達證書附卷可按，依民事訴訟法第138
    條第2項規定，自寄存之日起，經10日發生效力，是原告請
    求被告起訴狀繕本送達之翌日即自111年1月16日起，至清償
    日止，按年息5%之遲延利息，為有理由。另兩造分別陳明願
    供擔保請准宣告假執行或免為假執行，核無不合，爰分別酌
    定相當之擔保金額，為假執行及免為假執行之宣告。
五、本件事證已臻明確，兩造其餘攻擊防禦方法，於本判決結果
    不生影響，乃不逐一論述，附此敘明。
六、依民事訴訟法第78條、第390條第2項、第392條第2項，判決
    如主文。　　　
中　　華　　民　　國　　111 　年　　12　　月　　7　　日
                  民事第一庭    法　官　魏玉英
正本係照原本作成。
如對本判決上訴，須於判決送達後20日內向本院提出上訴狀。
中　　華　　民　　國　　111 　年　　12　　月　　7　　日
                                書記官　蔡鴻源